【裁判字號】    89,訴,352
【裁判日期】    890630
【裁判案由】    給付借款
【裁判全文】
臺灣臺南地方法院民事判決  八十九年度訴字第三五二號
    原      告  台南縣歸仁鄉農會
    法定代理人  壬○○
    訴訟代理人  涂禎和律師
    被      告  甲○○○      .
                              .
                              .
                己○○        .
                              .
                辛○○        .
                              .
                              .
                戊○○        .
                              .
                              .
                庚○○        .
                              .
                丁○○        .
                              .
                乙○○        .
                              .
                丙○○        .
                              .
    右二人共同
    訴訟代理人  郭玉山律師
                蕭麗琍律師
右當事人間請求給付借款事件，本院判決如左：
    主    文
被告應連帶給付原告新台幣捌拾萬元，及自民國八十六年七月三十一日起至清償日止，按
週年利率百分之九計算之利息，並自民國八十六年八月三十一日起至民國八十七年二月二
十八日止，按上開利率百分之十，自民國八十七年三月一日起至清償日止，按上開利率百
分之二十計算之違約金。
訴訟費用由被告連帶負擔。
本判決於原告以新台幣貳拾柒萬元為被告供擔保後得假執行；但被告乙○○、丙○○以新
台幣捌拾萬元為原告供擔保後，得免於假執行。
    事    實
甲、原告方面：
一、聲明：除假執行擔保金額外，如主文所示。
二、陳述：
(一)緣訴外人即被告之被繼承人陳調木於民國八十五年五月三十日以另一被告乙○○為連
    帶保證人，向原告借用新台幣（下同）捌拾萬元，約定借款期限自八十五年五月三十
    日起至九十年五月三十日止，每月三十日平均攤還本息，利息則按原告基本放款利率
    加碼年息百分之一點五計算，並同意於原告調整基本放款利率時隨同調整，加碼年息
    則同意由原告於每年六月及十二月依原告放款利率加碼標準重新核算加碼碼數後於次
    月繳息日起調整，逾期付息或到期未履行債務時，除按放款利率付息外，自逾期之日
    起六個月以內者，按放款利率百分之十，超過六個月者，按上開利率百分之二十計付
    違約金。詎訴外人陳調木繳息至八十六年七月三十日後，即未依約繳息，依約定已視
    為全部到期，按當時訴外人陳調木應適用之利率為週年利率百分之九計算，尚欠有如
    聲明所示之本金、利息及違約金迄未清償，惟訴外人陳調木已於八十五年七月二十七
    日死亡，而被告甲○○○為其配偶、己○○為其長女、辛○○為其長子、戊○○為其
    次女、庚○○為其次子、丁○○為其三子、乙○○為其四子、丙○○為其養子，均為
    訴外人陳調木之繼承人，對於訴外人即被繼承人陳調木之上開債務，自應負連帶清償
    之責，又被告乙○○同為上開債務之連帶保證人，依法亦應對上開債務負連帶清償之
    責，為此依據消費借貸、連帶保證及繼承之法律關係訴請如聲明所示。
(二)對被告乙○○、丙○○抗辯所為之陳述：
  １按擔保物權之設定，用以擔保債權之效力，故債權經設定擔保，債權人自可就該擔保
    物清償，或逕向債務人請求清償，債務人不得藉口有擔保物存在，拒絕債權人清償之
    請求，最高法院十九年上字第三八０號著有判例可參，故被告抗辯應先就擔保物行使
    權利，顯無足採。次按，擔保物往往因市價低落、地點不佳、有人佔用或有地上物等
    情，致無法順利拍賣取償，依前揭判例意旨，被告抗辯本件欠缺權利保護必要，亦無
    理由。
  ２另查，訴外人陳調木與原告訂立之消費借貸契約及抵押權設定契約書，性質上屬於單
    務契約，僅陳調木負有返還借款之義務，原告不負有義務，而借款金額、利息、違約
    金、抵押權擔保金額、期限等，均須互相磋商訂定，自非屬消費之法律關係，借款人
    或抵押債務人亦非消費者，自無消保法之適用。又所謂定型化契約應受衡平原則限制
    ，係指締約之一方之契約條款已預先擬定，他方僅能依該條款訂立契約，否則即不受
    締約之不利益，此際，始應適用衡平原則之法理，以排除不公平之單方利益條款，蓋
    此情形，倘貫徹締約自由原則將使居於經濟上弱者之一方，無締約之可能，而忍受不
    締約之不利益，故縱他方接受該條款而締約，該條款亦應認為違反衡平原則而無效，
    以符平等互惠原則。然查陳調木如認本件借款及抵押權設定契約於己不利，自可不與
    原告訂定契約，另向其他金融機關借貸，殊難指陳調木因未向原告借款即受有何生活
    上之不利益，自非屬定型化契約。被告謂原告與陳調木所訂立之上開契約屬定型化契
    約而無效云云，亦無可取。
  ３原告請求被告連帶清償上開債務係依據契約及授信約定書請求，並非僅依據授信約定
    書請求，而授信約定書僅具有輔助之性質，即契約中未約定者，始以約定書內之條款
    補充之，被告既對訴外人陳調木積欠原告借款未還及繼承訴外人陳調木一切權利義務
    之事實不為爭執，對於陳調木所負之債務，自應與其他繼承人負連帶清償之責，徒以
    該借據及授信約定書條款違反消費者保護法規定而一味認為無效，並非有理。
三、證據：提出借據、抵押權設定契約書、他項權利證書、授信約定書、交易明細表、利
    率表、除戶戶籍謄本、繼承系統表各一份及戶籍謄本六份為證。
乙、被告方面：
壹、被告甲○○○、己○○、辛○○、戊○○、庚○○、丁○○方面：
    被告未於言詞辯論期日到場，亦未提出書狀作何聲明或陳述。
貳、被告乙○○、丙○○部分：
一、聲明：請求判決駁回原告之訴及其假執行之聲請，訴訟費用由原告負擔。如受不利判
    決願供擔保請免予假執行。
二、陳述：
(一)對原告主張訴外人陳調木向原告借款八十萬元之事實不為爭執，惟該借款並提供訴外
    人陳調木所有坐落在台南縣歸仁鄉○○○段一一五一之二地號之土地設定第一順位抵
    押權予原告以擔保上開債務，以該土地面積三二三平方公尺，每平方公尺公告現值一
    萬六千五百元計算，共計五百三十二萬九千五百元，返還原告借款綽綽有餘，本借款
    既非拋棄擔保物權，或抵押物有不足清償之虞，原告不行使抵押權，而逕對繼承人請
    求給付，顯然欠缺訴權保護要件。
(二)按擔保物權與借款債權並存時，應先儘擔保物拍賣充償，最高法院六年上字第四零三
    號判例可參。是本件原告應先實行抵押權，如有不足再向被告請求未遲，今原告捨正
    路而弗由，其行使債權未依誠實及信用之方法。
(三)又原告雖提出契約主張依照契約可以如此做，但是企業經營者在定型化契約中所用條
    款應本於平等互惠原則，苟違反誠信原則對消費者顯失公平者無效，違反平等互惠原
    則者推定其顯失公平，消費者保護法第十一條、第十二條定有明文，原告提起本訴，
    係依據所謂之授信約定書及定型化契約條款，惟該授信約定書第一條「本約定書所稱
    一切債務，係指立約人對貴會所負之票據、借款、墊款、保證等債務及其他債務，並
    包括其利息、違約金、損害賠償及其他相關費用」之約定，對債務人所負債務無期限
    、無範圍、包羅萬象，而約定書第六條「立約人同意寄存貴會之各種存款及對貴會之
    一切債權，縱其清償期尚未屆至，貴會得以行使抵銷權」之約定，對約定人毫無保障
    ，顯失公平，又第七條「對貴會負擔數宗債務時，如清償人所提出之給付不足清償全
    部債務者，由貴會指定應抵充之債務，債務性質相異者，所提出之給付，得由貴會決
    定其抵充之方法及順序」之約定，違反民法第三百二十一條及第三百二十三條抵充順
    序之規定，及第十一條「保證之債務，主債務人未履約時，當即如數負責繳清，並同
    意1.貴會無須先就擔保物受償，得逕向立約人求償（違反儘先拍賣抵押物充償之判例
    ）2.如貴會拋棄擔保物權，全部或一部，或允許延期清償，或分期付款，毋須再徵求
    立約人之同意仍負全部保證責任（剝削保證人應有之權利，無異逼使保證人事先拋棄
    權利）」之約定，亦違反民法第七百五十一條保證人免責之規定，及消費者保護法第
    十六條及施行細則第十四條第四款之規定，分別違背平等互惠原則，顯失公平並違背
    誠信原則而無效。況依新增訂之民法第七百三十九條之一及債編施行法第三十三條規
    定，對於新法施行前成立之保證亦有新法之適用，是原告應撤回本件訴訟，另請裁定
    拍賣抵押物以符誠信原則。
三、證據：提出土地登記簿謄本二份為證。
    理      由
一、本件被告甲○○○、己○○、辛○○、戊○○、庚○○、丁○○經合法通知，未於言
    詞辯論期日到場，核無民事訴訟法第三百八十六條列各款情形，爰依原告之聲請，由
    其一造辯論而為判決。
二、本件原告起訴主張訴外人即被繼承人陳調木於八十五年五月三十日以另一被告乙○○
    為連帶保證人，向原告借用捌拾萬元，約定借款期限自八十五年五月三十日起至九十
    年五月三十日止，每月三十日平均攤還本息，利息則按原告基本放款利率加碼年息百
    分之一點五計算，並同意於原告調整基本放款利率時隨同調整，加碼年息則同意由原
    告於每年六月及十二月依原告放款利率加碼標準重新核算加碼碼數後於次月繳息日起
    調整，逾期付息或到期未履行債務時，除按放款利率付息外，自逾期之日起六個月以
    內者，按放款利率百分之十，超過六個月者，按上開利率百分之二十計付違約金。詎
    訴外人陳調木繳息至八十六年七月三十日後，即未依約繳息，尚欠有如聲明所示之本
    金、利息及違約金迄未清償，而訴外人陳調木已於八十五年七月二十七日死亡，被告
    甲○○○、己○○、辛○○、戊○○、庚○○、丁○○、乙○○、丙○○為其繼承人
    ，對於訴外人即被繼承人陳調木之上開債務，應負連帶清償之責之事實，業據其提出
    借據、抵押權設定契約書、他項權利證書、授信約定書、交易明細表、利率表、除戶
    戶籍謄本、繼承系統表各一份為證，核屬相符，且為被告乙○○、丙○○所不爭執，
    雖被告乙○○、丙○○另以本件借款並有物保，而該抵押物之價格顯然超出借款甚多
    ，應足清償，原告應先就抵押物拍賣行使權利後，如有不足額再向被告請求，始符誠
    信及平等互惠原則，否則即欠缺訴權保護要件，並以該借據及授信約定書內條款有諸
    多違反平等互惠原則，顯失公平，應為無效云云以為置辯，惟查：
(一)有抵押權之債權人，雖可就抵押物之賣得價金優先受償，然不能因其設有抵押權，即
    謂清償債務應以抵押物為限，又擔保物權之設定，係發生擔保債權之效力，故債權經
    設定擔保，債權人自可就該擔保物受償，或逕向債務人請求清償，債務人不得藉口有
    擔保物存在，拒絕債權人清償之請求，最高法院第十八年上字第一六二四號、十九年
    上字第三八０號判例分別可資參照，是債權人於同時擁有借款返還請求權及抵押權時
    ，債權人本可就借款請求權或抵押物拍賣求償擇一行使，並不因該債權有抵押權之設
    定，而影響原告求償之順序，故債權人是否要先就抵押物求償係債權人之權利而非義
    務，本件原告選擇起訴請求被告連帶清償訴外人陳調木所欠之借款，係依法行使其權
    利，並無欠缺訴權保護要件，或有違背誠信及平等互惠原則之處，是被告乙○○、丙○○辯稱原告應先就抵押物拍賣受償後始得就不足額請求，否則欠缺訴權保護要件，
    並有違誠信及平等互惠之原則，即非有理由。
(二)次查，定型化契約中之一般條款，全部或一部無效或不構成契約內容之一部者，除去
    該部分，契約亦可成立者，該契約之其他部分，仍為有效，但對當事人之一方顯失公
    平者，該契約全部無效，消費者保護法第十六條定有明文。按附利息之消費借貸契約
    ，性質上雖因僅有借用人一方負擔債務而屬於單務契約，惟貸與人之交付標的物與借
    用人之支付利息間，係屬於對價關係之給付，故屬於有償契約，至於借款金額、利息
    、違約金、抵押權擔保金額、期限等，雖須借用人與貸與人間互相磋商訂定，惟本件
    借貸契約除訴外人陳調木及被告乙○○所簽立之借據外，尚包含二人分別簽立之授信
    約定書，原告雖一再陳述該授信約定書係基於為補充借據中條款之不足而訂立，僅具
    有補充之性質，惟此並不影響該授信約定書亦同為雙方所約定而成為借貸契約之一部
    分，而該授信約定書係原告為與不特定多數人訂立契約之用而單方預先擬定之契約條
    款，性質上屬於定型化契約，是原告主張原告與訴外人陳調木間所成立之借貸契約非
    屬消費之法律關係而無消費者保護法之適用，即非有理。又所謂定型化契約應受衡平
    原則限制按解釋定型化契約之條款，除有契約顯失公平等例外之情形外，原則上仍應
    恪遵上開私法自治下契約自由之精神而為解釋，以避免任意干涉契約當事人間之契約
    真意。且所謂「定型化契約」，亦非謂訂約之當事人一方有屬經濟上弱者之情形，即
    可認該契約違反平等互惠之原則，適用時仍須從該契約之實際內容及約定以為綜合客
    觀判斷。被告乙○○、丙○○雖一再指稱系爭借據及授信約定書上之第一條、第六條
    、第七條及第十一條因違反誠信及平等互惠原則而顯失公平應為無效，惟查，該約定
    書第一條係就債務之種類及範圍為約定，包括立約人對原告一切所負之票據、借款、
    墊款、保證等債務及其他債務，並包括其利息、違約金、損害賠償及其他相關費用，
    而各項票據、借款、墊款、保證等債務及其他債務之金額、借款期限、墊款額度、發
    票日及付款日等事項，於立約人與原告另外簽署之借據、票據、墊款契約、保證契約
    中均會另有約定，並無被告乙○○、丙○○所稱債務無期限、無範圍之情形，是被告
    認該條約定違反平等互惠顯失公平應為無效，即顯無理由；又約定書第六條係有關原
    告對被告行使抵銷權之例外約定，然行使抵銷之要件，須二人互負債務，給付種類相
    同，並均屆清償期者，始得以其債務與他方債務互為抵銷，民法第三百三十四條規定
    甚明，原告於約定書第六條中約定縱立約人對原告債權之清償期尚未屆至，原告亦得
    行使抵銷權，此項約定與民法第三百三十四條抵銷要件之強行規定顯然牴觸且互相違
    背，此項約款應為無效，惟將此約款除去，並不影響原告與訴外人陳調木間借貸契約
    之成立；又民法第三百二十一條及第三百二十三條雖對清償人所提出之給付不足清償
    對債權人之債務時，有規定得由清償人指定抵充順序，惟清償抵充之方法，並非不得
    由當事人以契約自行訂定，此為約定抵充，於當事人未約定清償抵充之方法及順序時
    ，始依民法中有關指定抵充及法定抵充之規定為之，是當事人依據契約自由原則，自
    行於契約中另行指定由債權人指定抵充順序及方法，尚難以此認為有何違反民法第三
    百二十一條、第三百二十三條及平等互惠原則之規定，是被告指稱約定書第七條條款
    應為無效，亦非可採；又約定書第十一條第一項雖約定主債務人未履約時，原告無須
    先就擔保物受償，得逕向立約人求償，惟債權人本得於行使抵押權及借款返還請求權
    中擇一行使，並無違反誠信原則已如前述，而約定書第十一條第二項對於原告拋棄擔
    保物權全部或一部時，無須立約人同意仍負全部保證責任之約定，雖與民法第七百五
    十一條規定相違，惟縱認該條項之約定無效，除去後亦不影響原告與訴外人陳調木間
    之借貸契約，或原告與被告乙○○間連帶保證契約之成立。況縱認被告所主張之上開
    四條條款確有因違反平等互惠及誠信原則應為無效之情事，然除去該四條無效約款之
    部分後，並不影響原告與訴外人陳調木間借貸契約，或原告與被告乙○○間連帶保證
    契約之成立，依前揭法文所示，被告乙○○、丙○○二人依法仍應與其他繼承人負連
    帶清償之責。是被告乙○○、丙○○以前開授信約定書之第一條、第六條、第七條及
    第十一條條款違反誠信及平等互惠原則而顯失公平，認原告與訴外人陳調木間成立之
    借貸契約應為無效，即不可採。
(三)再查，按銀行與連帶保證人間所訂定之保證契約，乃保證人擔保借款人對銀行債務之
    清償責任，銀行對保證人並不負任何義務，保證人亦無從因保證契約自銀行獲取報償
    ，其性質上屬單務、無償契約，並非屬消費之法律關係，保證人亦非消費者，自無消
    費者保護法之適用。又所謂定型化契約應受衡平原則限制，係指締約之一方之契約條
    款已預先擬定，他方僅能依該條款訂立契約，否則，即受不締約之不利益，此際，始
    應適用衡平原則之法理，以排除不公平之「單方利益條款」，蓋此情形，倘貫徹「締
    約自由原則」將使居於經濟上弱者之一方，無締約之可能，而忍受不締約之不利益，
    故縱他方接受該條款而締約，該條款亦應認違反衡平原則而無效，以符平等互惠原則
    。雖保證人通常係礙於職務從屬或情誼原因，而由借款人覓為其與銀行間債務之連帶
    保證人，惟就保證契約之法律關係而言，保證人既係擔保他人間之債務清償責任，並
    非經濟上之弱者，且未自保證契約獲取任何利益，如認保證契約有違民法保護保證人
    之任意規定，自可不訂定保證契約，並不會因未成為保證人而生不利益，或經濟生活
    受制於銀行不得不為保證人之情形。則保證人如已同意該條款，而訂定保證契約，該
    條款依民法第七百四十六條第一款之規定，又屬當事人得依特約排除之任意規定，除
    另有其他無效之原因外，保證人即不得主張該條款為無效。被告乙○○為一有正常判
    斷是非能力之成年人，其基於自由意志下，與原告成立連帶保證契約，以擔保訴外人
    陳調木對原告所負之債務，該保證契約自非無效。是被告乙○○辯稱前開授信約定書
    第一條、第六條、第七條及第十一條之約定，顯違反誠信原則，且對消費者顯失公平
    ，有違消費者保護法第十二條、第十六條、施行細則第十四條第四款及民法第七百五
    十一條之規定，應屬無效云云，自無可採。
(四)而被告甲○○○、己○○、辛○○、戊○○、庚○○、丁○○經合法通知，未於言詞
    辯論期日到場，亦未提出書狀作何聲明或陳述，經本院核對原告提出之上開證物調查
    證據之結果，均與原告所述相符，自堪信為真實。
三、按當事人得約定債務人不履行債務時，應支付違約金，民法第二百五十條第一項定有
    明文。又稱保證者，謂當事人約定，一方於他方之債務人不履行債務時，由其代負履
    行責任之契約。保證債務，除契約另有訂定外，包含主債務之利息、違約金、損害賠
    償及其他從屬於主債務之負擔，民法第七百三十九條、第七百四十條亦分別定有明文
    。又保證債務之所謂連帶，係指保證人與主債務人負同一債務，對於債權人各負全部
    給付之責任而言。從而，原告依據消費借貸、連帶保證及繼承之法律關係，請求被告
    連帶給付借款八十萬元，及自八十六年七月三十一日起至清償日止，按週年利率百分
    之九計算之利息，並自八十六年八月三十一日起至八十七年二月二十八日止按上開利
    率百分之十，自八十七年三月一日起至清償日止，按上開利率百分之二十計算之違約
    金，為有理由，應予准許。
四、原告及被告乙○○、丙○○均分別陳明願供擔保，請求宣告假執行或免於假執行，經
    核均無不合，茲酌定相當擔保金額，分別予以准許。
據上論結，本件原告之訴為有理由，依民事訴訟法第三百八十五條第一項前段、第八十五
條第二項、第三百九十條第二項、第三百九十二條，判決如主文。
中      華      民      國      八十九      年      六      月     三十     日
                                  臺灣臺南地方法院民事第二庭
                                              法      官  張家瑛
右為正本係照原本作成
如對本判決上訴，須於判決送達後廿日內向本院提出上訴狀
中      華      民      國      八十九      年      七      月     四       日
                                              法院書記官  蔡蘭櫻


司法院資訊處製作；財團法人民間司法改革基金會備份。
